ACORDAO-COMPLETO-2453721

ACÓRDÃO 3638/2022 ATA 22/2022 - PRIMEIRA CÂMARA

VISTOS, relatados e discutidos estes autos de recursos de reconsideração interpostos contra o Acórdão 13704/2019-TCU-Primeira Câmara, 
ACORDAM os Ministros do Tribunal de Contas da União, reunidos em sessão da Primeira Câmara, diante das razões expostas pelo relator, em:
9.1. com fulcro nos arts. 32, inciso I, e 33 da Lei 8.443/1992, conhecer dos recursos de reconsideração interpostos pelos srs. Christopher Rezende Guerra Aguiar e Etivaldo Vadão Gomes;
9.2. quanto ao mérito, negar-lhes provimento, mantendo inalterado o acórdão recorrido; e
9.3. dar ciência deste acórdão aos recorrentes e à Secretaria de Controle Interno do Tribunal Regional Eleitoral de São Paulo (TRE/SP) .

Recurso de reconsideração interpostos contra decisão que julgou irregulares as contas dos recorrentes, com aplicação de débito e multa, devido à aplicação irregular de parte dos recursos oriundos do Fundo Partidário.

Primeira Câmara

3. Recorrentes: Christopher Rezende Guerra Aguiar (XXX.519.908-XX) e Etivaldo Vadão Gomes (XXX.430.918-XX)

13.1. Ministros presentes: Vital do Rêgo (na Presidência) e Benjamin Zymler (Relator).
13.2. Ministro-Substituto convocado: Augusto Sherman Cavalcanti.

ACORDAO-COMPLETO-2545245

Acórdão 4806/2022 - Primeira Câmara

ACORDAO-COMPLETO-2557760

Acórdão 10421/2022 - Primeira Câmara

ACORDAO-COMPLETO-2553412

Acórdão 6045/2022 - Primeira Câmara

BENJAMIN ZYMLER

Ministro-Substituto Weder de Oliveira

Transcreve-se abaixo, com alguns ajustes de forma, a instrução elaborada pela Secretaria de Recursos (Serur) , inserta à peça 112:
"INTRODUÇÃO
Trata-se de recursos de reconsideração interpostos por Christopher Rezende Guerra Aguiar (peça 94) e Etivaldo Vadão Gomes (peça 97) contra o Acórdão 13704/2019-TCU-Primeira Câmara (peça 70) , relatado pelo Ministro Weder de Oliveira, com o seguinte teor: 
'9.1. rejeitar as alegações de defesa apresentadas pelos Srs. Christopher Rezende Guerra Aguiar e Etivaldo Vadão Gomes; 
9.2. com fundamento nos arts. 1º, I e 16, III, 'b' e 'c', da Lei 8.443/1992, c/c os arts.19 e 23, III, da mesma lei, e com os arts. 1º, I, 209, II e III, 210 e 214, III, do RI/TCU, julgar irregulares as contas dos Srs. Christopher Rezende Guerra Aguiar e Etivaldo Vadão Gomes, e condená-los, solidariamente, ao pagamento das quantias a seguir especificadas, com a fixação do prazo de 15 (quinze) dias, a contar da notificação, para que comprovem, perante este Tribunal (art. 214, III, 'a', do RI/TCU) , o recolhimento da dívida aos cofres do Fundo Partidário/Partidos Políticos - TSE/JE, atualizada monetariamente e acrescida dos juros de mora, calculados a partir da data discriminada até a data dos recolhimentos, na forma prevista na legislação em vigor: 
	  Data da ocorrência
	Valor original (R$) 

	31/3/2004
	30.000,00

	02/06/2004
	30.000,00

	06/07/2004
	30.000,00

	31/12/2004
	30.308,39

	20/01/2004
	7,65

	10/05/2004
	80,00

	03/07/2004
	29,00

	16/08/2004
	10,50

	16/12/2004
	6,50

	29/01/2004
	88,60

	03/02/2004
	8,50

	09/02/2004
	40,00

	26/02/2004
	0,90

	09/03/2004
	7,50

	10/03/2004
	14,00

	08/04/2004
	10,90

	26/04/2004
	21,60

	12/05/2004
	9,50

	20/05/2004
	76,00

	08/06/2004
	59,72

	16/06/2004
	14,00

	22/06/2004
	27,57

	07/07/2004
	0,50

	22/07/2004
	10,50

	23/07/2004
	17,58

	29/07/2004
	24,00

	07/08/2004
	14,20

	12/08/2004
	19,75

	24/08/2004
	28,00

	26/08/2004
	41,05

	04/10/2004
	15,00

	13/10/2004
	6,60

	29/10/2004
	10,50

	12/11/2004
	2,85

	17/11/2004
	55,80

	06/12/2004
	17,50

	02/12/2004
	5,00

9.3. aplicar, individualmente, ao Sr. Christopher Rezende Guerra Aguiar e ao Sr. Etivaldo Vadão Gomes a multa prevista no art. 57 da Lei 8.443/1992 c/c o art. 267 do RI/TCU, no valor de R$ 150.000,00 (cento e cinquenta mil reais) , fixando o prazo de 15 (quinze) dias, a contar da notificação, para que comprovem, perante este Tribunal (art. 214, III, 'a', do RI/TCU) , o recolhimento das dívidas aos cofres do Tesouro Nacional, atualizadas monetariamente desde a data do presente acórdão até a do efetivo recolhimento, se forem pagas após o vencimento, na forma da legislação em vigor; 
9.4. autorizar, desde logo, nos termos do art. 28, II, da Lei 8.443/1992, a cobrança judicial das dívidas; 
9.5. remeter cópia desta deliberação à Procuradoria da República no Estado de São Paulo, em cumprimento ao disposto no § 3º do art. 16 da Lei 8.443/1992 c/c o § 7º do art. 209 do RI/TCU.'   
HISTÓRICO
2.	Em exame, tomada de tomada de contas especial instaurada pela Secretaria de Controle Interno do Tribunal Regional Eleitoral de São Paulo (TRE/SP) contra os srs. Etivaldo Vadão Gomes e Christopher Rezende Guerra Aguiar, respectivamente, presidente e tesoureiro do Diretório Estadual do Partido Progressista (PP) em São Paulo, na gestão de 2004, em razão da aplicação irregular de parte dos recursos oriundos do Fundo Partidário. 
2.1. O TRE/SP constatou, ao analisar a prestação de contas apresentada pelo PP, a existência das irregularidades listadas a seguir: a) não comprovação da destinação de R$ 133,65 lançados como 'Lanches e Refeições'; b) não comprovação de R$ 647,62 em 'Despesas com Material de Consumo'; c) gasto com pessoal de R$ 30.308,39, extrapolando o limite percentual do art. 44 da Lei 9.096/1995; e d) captação irregular de recursos da Fundação Milton Campos, no valor de R$ 90.000,00, contrariando a vedação prevista no art. 44, inciso IV, da Lei 9.096/1995. 
2.2. O débito imputado aos responsáveis corresponde, em valores históricos, ao montante de R$ 121.089,66. 
2.3. As contas do PP não aprovadas pelo TRE/SP (peça 7, p. 10-13) foram objeto de novo parecer pela Seção de Contas Partidárias da Coordenadoria de Contas Eleitorais e Partidárias, que reiterou a proposta de desaprovação das contas do referido partido (peça 7, p. 69-85) , opinião que foi acompanhada pela relatora do processo administrativo e que resultou no Acórdão 166.262, do TRE/SP (peça 7, p. 105-108) . 
2.4. No âmbito desta Corte de Contas, os responsáveis foram regularmente citados e apresentaram alegações de defesa. Da análise, pelos fatos e irregularidades detalhados no relatório, esta Corte de Contas deliberou, por meio do Acórdão 13704/2019-TCU-Primeira Câmara (peça 70) , transcrito anteriormente, em julgar irregulares as contas dos responsáveis, com condenação solidária em débito, e em aplicar-lhes multa individual.
2.5. Não satisfeito com o julgado, o responsável Etivaldo Vadão Gomes interpôs, inicialmente, embargos de declaração, rejeitados pelo Acórdão 6337/2020-TCU-Primeira Câmara (peça 86) . Posteriormente, interpôs, juntamente com o sr. Christopher Rezende Guerra Aguiar, recursos de reconsideração, ora em análise (peças 94 e 97) .
ADMISSIBILIDADE
3.	Reitera-se o exame preliminar de admissibilidade (peça 95) , ratificado pelo Ministro-Relator (peça 98) , que concluiu pelo conhecimento dos recursos de reconsideração, com efeito suspensivo dos subitens 9.2, 9.3 e 9.4 do Acórdão 13704/2019-TCU-Primeira Câmara, eis que preenchidos os requisitos processuais aplicáveis à espécie.
MÉRITO
4.	Delimitação
4.1. Constitui objeto dos recursos (peças 94 e 97) verificar as seguintes questões:
a) se incide o instituto da prescrição da condenação, considerando-se os prazos legais para início e conclusão do procedimento;
b) se compete a este tribunal o julgamento das contas dos gestores do Partido Progressista; e
c) se há razoabilidade na imputação do débito e da multa.
5.	Da alegada prescrição do débito
5.1. Os ora recorrentes alegam a ocorrência da prescrição do débito e da multa tendo em vista os seguintes argumentos:
a) as contas são relativas ao exercício de 2004, foram prestadas em 29/4/2005 e até 29/4/2010 não houvera o seu trânsito em julgado, de modo que o prazo prescricional de cinco anos merece ser reavaliado e reconhecido para julgar extinta a presente TCE (peça 94, p. 5) ;
b) o TSE, no julgamento da PC 37, decidiu que a Lei 12.034/2009 aplica-se aos processos de prestação de contas (peça 94, p. 5) ;
c) embora esta Colenda Corte possa argumentar que a prestação de contas do PP/SP já havia sido julgada quando da entrada em vigor da Lei.12.034/2009, não se pode ignorar que ainda não havia o seu trânsito em julgado, e a prescrição, em se tratando de questão de ordem pública, deve ser reconhecida e aplicada no presente feito, mesmo porque o art. 37, § 3º, da Lei 9.096/1995 estabelece que a sanção de desaprovação das contas deve ser aplicada de forma razoável e proporcional, desde que as contas sejam julgadas dentro do prazo de cinco anos de sua apresentação. Nesse sentido também fora julgado o Ag. Regimental no processo n. 0038701.12.2009.6.00.000, na Prestação de Contas 49 - Brasília - DF, PPS, Rel. Min. Luís Roberto Barroso, Acórdão de 29/05/2018, DJE 03/08/2018 (peça 94, p. 7) ;
d) a prestação de contas do PP/SP do ano de 2004 foi julgada pelo TRE/SP em 10/2/2009.  A tomada de contas especial foi instaurada em 21/12/2012 (peça 94, p. 10) ;
e) o despacho que ordenou a citação ocorreu em 30/1/2013, quando então se interrompeu a prescrição. Em 17/6/2013, o processo foi encaminhado ao Gabinete do Min. Raimundo Carreiro. Ocorre que, de 17/6/2013, embora tenha havido vários andamentos processuais perante este Tribunal, o julgamento do processo somente ocorreu em sessão de 12/11/2019, tendo transcorrido, até então, mais de seis anos até o seu julgamento (peça 94, p. 11) ;
f) a recente decisão do STF sobre a controvérsia da aplicabilidade da prescrição no Tribunal de Contas da União (Tema 899) estabelece a perda do direito de agir do Estado pelo transcurso do prazo de cinco anos entre a data da citação e o julgamento da ação, o que está presente no caso em análise (prescrição intercorrente) , conforme estabelece o art. 1º da Lei 9.873/1999 (peça 94, p. 12) ;
g) a prescrição estabelecida no § 1º do art. 1º da Lei 9.873/1999 também está presente no caso em análise, já que, de 17/6/2013 (data do envio dos autos ao gabinete do Ministro Raimundo Carreiro) até 6/12/2016 (data da designação da primeira data para julgamento) , ocorrera o transcurso de mais de três anos, razão pela qual, caso afastada a prescrição quinquenal, o que não se acredita, a prescrição trienal está configurada, conforme reza o § 1º, diante da paralização dos autos por mais de três anos e pendente de julgamento (peça 94, p. 12) ;
h) a prestação de contas foi apresentada pelo Diretório Estadual de São Paulo do Partido Progressista ao Tribunal Regional Eleitoral em 29/4/2005, porém não houve decisão com trânsito em julgado até 28/4/2010. O despacho que ordenou a citação nesta tomada de contas especial foi proferido em 20/10/2011, que somente veio a ser autuada nesta Corte de Contas em 2012 e julgada em 12/11/2019 (peça 97, p. 2 e 12) ;
i) o precedente desta e. Corte de Contas citado na última proposta de mérito apresentada pela Secex/SP (Acórdão 426/2016-TCU-Primeira Câmara) é atemporal, posto que baseado em antiga Resolução do TSE, 23.432/2014, e não na Resolução 23.546, de 18/12/2017, já adaptada a todas as alterações legislativas. Em razão de tais alterações, todas as prestações de contas partidárias já apresentadas há mais de cinco anos devem ser tidas como prejudicadas em razão do decurso do prazo prescricional fixado pela lei 12.034/2009 (peça 97, p. 18) .
Análise 
5.2. As pretensões dos recorrentes não devem ser acolhidas. Destaque-se que, nesta análise da prescrição, toma-se como balizador os reflexos da decisão proferida pelo STF no RE 636.886 (tema 899 da repercussão geral) sobre a prescrição da pretensão reparatória. Nessa linha, segue-se a unificação dos critérios para exame da prescrição para ambas as pretensões (punitiva e de ressarcimento) na atividade de controle externo exercida por este Tribunal de Contas.
5.3. É sabido que a matéria referente à prescrição fundada em decisão deste Tribunal de Contas foi objeto de repercussão geral admitida pelo Supremo Tribunal Federal no Recurso Extraordinário 636.886 (tema 899) , enunciando-se a tese de que 'é prescritível a pretensão de ressarcimento ao erário fundada em decisão de Tribunal de Contas'.
5.4. Na presente análise, será examinado se as conclusões do RE 636.886 acerca da prescrição da pretensão executória serão também aplicáveis à pretensão reparatória (ou condenatória) .
5.5. Nessa linha, esta Corte considera duas as opções ao analisar a prescrição, envolvendo, por conseguinte, os regimes já adotados para o exame da prescrição da punição: o sistema do Código Civil, acolhido pelo TCU (Acórdão 1441/2016-TCU-Plenário) , e o regime da Lei 9.873/1999, que tem sido aplicado pelo STF em mandados de segurança impetrados contra decisões do tribunal de contas. Ambos os regimes de prescrição serão analisados na sequência, discutindo-se sua aplicabilidade e indicando-se como se daria a solução do caso concreto, sob a respectivas óticas.
5.6. Ao utilizar o regime prescricional segundo os critérios do Acórdão 1441/2016-TCU-Plenário, constata-se que a prescrição não se opera no caso em comento. Isso porque, pela aplicação deste acórdão, em linhas gerais, a prescrição subordina-se ao prazo geral de dez anos (Código Civil, art. 205) , contado a partir da data da ocorrência do fato e interrompido pelo ato que ordenar a citação, a audiência ou a oitiva da parte. 
5.7. Por oportuno, vale destacar que, na hipótese em exame, estão presentes os requisitos típicos de uma infração permanente, com aplicação irregular de parte dos recursos oriundos do Fundo Partidário no período de 29/1/2004 a 2/12/2004 (subitem 9.2 do acórdão recorrido) . Assim, há de se ter como termo inicial da prescrição a data da última despesa irregular realizada (2/12/2004) .  A pretensão reparatória e punitiva, então, somente estaria prescrita em dezembro de 2014. Mas tal prazo fora interrompido pelo despacho que autorizou a citação ocorrida em 30/1/2013 (peça 11) , o que valida a aplicação da decisão emanada em sessão de 12/11/2019 (peça 70) .
5.8. No mais, sob o prisma das premissas fixadas na Lei 9.873/1999 ao caso em exame, observa-se que também não se operou a prescrição. Isso porque, ao considerar como termo inicial da prescrição a data da última despesa realizada (2/12/2004) , deve-se considerar os fatos interruptivos da prescrição segundo a égide do citado normativo.  
5.9. Assim sendo, no presente caso, considerando o referido termo inicial, a pretensão reparatória ou punitiva somente estaria prescrita em dezembro de 2009. Mas tal prazo fora interrompido pelas seguintes circunstâncias:
a) por atos inequívocos que importaram na apuração do fato: 
a.1) em 3/2/2009, pelo julgamento da prestação de contas do Diretório Estadual do PP/SP do exercício de 2004, na sessão plenária que resultou no Acórdão 166.262 (peça 7, p. 103-108) ; 
a.2) em 20/10/2011, pela instauração da tomada de contas especial (peça 1, p. 6) ;
a.3) em 30/11/2012, pela emissão do Certificado de Auditoria do Controle Interno e respectivo Relatório (peça 1, p. 151-153) , que concluíram pela irregularidade das contas, e em débito os responsáveis;
a.4) em 3/4/2017, pelo despacho do Ministro relator (peça 51) encaminhando os autos para novo pronunciamento da unidade técnica e, em seguida, do Ministério Público junto ao TCU, devido à apresentação, por parte do responsável, de novos argumentos de defesa;
b) em 4 e em 7/2/2013, pela citação dos responsáveis Srs. Etivaldo Vadão Gomes e Christopher Rezende Guerra Aguiar (peças 12-15) , respectivamente; e
c) em 12/11/2019, pela decisão condenatória recorrível na sessão em que foi proferido o acórdão condenatório (peça 70) .
5.10.	Registre-se que, independentemente da existência de outras causas interruptivas não elencadas acima, cujo levantamento não se fez necessário, observa-se, pelos eventos indicados, que, em nenhum momento, transcorreu prazo suficiente para se operar a prescrição (nem mesmo se se considerasse o prazo geral de cinco anos) , tomando-se por referência a Lei 9.873/1999, tida pelo STF como norma regente da prescrição da pretensão punitiva pelo TCU. 
5.11.	Partindo-se da premissa de que a pretensão reparatória segue as mesmas balizas, enquanto não houver norma específica a respeito, a demonstração de que não se operou a prescrição punitiva impõe, como consequência, a conclusão de que também é viável a condenação ao ressarcimento do prejuízo apurado nos autos.
5.12.	No mais, algumas considerações devem ser tecidas quanto à demora existente entre a citação do responsável e a prolação do acórdão ora recorrido. Nesse ponto, vale destacar que a prescrição é um instituto que trata da perda da pretensão em virtude do não exercício do direito de agir, no caso, pela administração pública. Logo, a prescrição só ocorre quando for possível supor que o titular do direito de ação permaneceu inerte por um determinado prazo, o que não foi constatado nestes autos.
5.13.	Nessa linha, vale destacar que, nos termos do art. 1º, § 1º, da Lei 9.873/1999, opera-se a prescrição intercorrente se o processo ficar paralisado por mais de três anos, aguardando 'julgamento ou despacho'. Note-se que há uma correlação entre essa hipótese e as causas de interrupção da prescrição do art. 2º. Com efeito, uma vez interrompida a prescrição por alguma das hipóteses do art. 2º, o processo não pode ficar inativo, sem qualquer inovação processual relevante, por mais de três anos.
5.14.	Feitas essas considerações, apura-se que a demora no julgamento foi causada pelo responsável, uma vez que, após juntada de documentos decorrentes da citação, reiteradamente apresentou pedidos de adiamento de julgamento (peça 39) , solicitação de realização de sustentação oral (peça 49) , além de apresentar, em 28/3/2017, novos elementos argumentativos sobre as irregularidades a ele imputadas (peça 50) .
5.15.	Ora, o Direito Administrativo busca sempre a verdade material e, para tanto, recorre ao formalismo moderado, permitindo-se aos agentes arrolados no processo a juntada de novos elementos de defesa a qualquer momento.
5.16.	Com a juntada dos novos elementos de defesa, houve, por consequência natural, o atraso no julgamento do processo. Conclui-se, contudo, que, nesse exemplo, o TCU não se manteve silente e, por isso, a ele não cabe a mora. Do contrário, o ora recorrente seria beneficiado com a prescrição pelo fato de ele mesmo apresentar documentos supostamente elisivos de suas responsabilidades, elementos esses que visariam apenas retardar a análise de mérito pelo Colegiado. Nesse contexto, razoável a interrupção do prazo prescricional, dada a necessidade imperiosa de se analisar os novos argumentos apresentados sobre os fatos apurados nos autos.
5.17.	Por todo o exposto, as alegações de defesa apresentadas pelo responsável não conduzem à ocorrência da prescrição, motivo pelo qual devem ser rejeitadas.
6.	Da competência do TCU em julgar as contas
6.1. Os recorrentes questionam a competência desta Corte de Contas para julgar as contas do Partido Progressista, tendo em vista os seguintes fundamentos: 
a) a competência para julgar as contas do Partido Progressista é do Ministério Púbico, in casu da Promotoria de Justiça de Fundações e Entidades de Interesse Social - PJFEIS (peça 94, p. 16) ; e
b) durante a tramitação do processo perante o TRE, sem que houvesse o trânsito em julgado, entrou em vigor a Lei 12.034/2009, publicada em 30/9/2009, dando caráter jurisdicional aos processos de prestação de contas (peça 94, p. 5 e 97, p. 1) .
Análise
6.2. Sobre a cogitada incompetência desta Corte de Contas tendo em vista a jurisdicionalização do processo de contas dos partidos políticos, tal temática já fora analisada quando da apresentação das alegações de defesa dos responsáveis. Nesse sentido, uma vez que não há novos argumentos sobre a temática, razoável a reprodução da análise já empreendida no relatório fundamentador do acórdão ora vergastado (peça 72, p. 3-5) : 
'5. Acerca do assunto, trazemos a colação trechos do voto do Exmo. Ministro Weder de Oliveira que conduziu o Acórdão 427/2016-TCU-Primeira Câmara, os quais entendemos suficientes para refutar os argumentos apresentados à peça 50, resumidos no item 4 supra:  (...) 
Na visão do Parquet, a partir da publicação da Lei 12.034/2009, o procedimento de julgamento das contas dos partidos políticos deixa de ter natureza administrativa e passa a se constituir como um processo judicial, com curso exclusivo no âmbito dos órgãos da justiça eleitoral, conforme destaca em seu parecer (peça 45, p. 3-4) : 
Dessa forma, a tomada de contas especial, procedimento de natureza administrativa, deixa de integrar o caminho prescrito nas novas disposições legais para a recomposição do fundo partidário, diante das hipóteses de aplicação irregular ou desvio dos recursos oriundos desse fundo, no âmbito do regular processamento das prestações de contas das agremiações partidárias.  (...) 
Não obstante as mencionadas alterações de nível infraconstitucional, entendo que a novel disciplina legal sobre a prestação de contas dos partidos políticos não suprime do TCU, de forma alguma, sua competência constitucional para apurar eventuais danos aos cofres do fundo partidário. Apenas desobriga os órgãos da justiça eleitoral de instaurarem tomadas de contas especial e remetê-las à apreciação da Corte de Contas. Diante, contudo, do conhecimento de qualquer irregularidade nessa fonte de recursos públicos federais, o Tribunal, mediante iniciativa fiscalizatória própria ou em razão de denúncias ou representação, não está impedido de instaurar processo de tomada de contas especial tendente a recuperação dos cofres públicos. (...) 
Por meio do despacho à peça 46, solicitei a contribuição do órgão de assessoramento jurídico deste Tribunal sobre o tema, especialmente sobre o novo entendimento adotado pela Justiça Eleitoral a partir da edição da Resolução TSE 23.432/2014. 
Em seu parecer, parcialmente transcrito no relatório precedente, a Conjur reafirma que o fato de o julgamento das contas partidárias ter assumido caráter jurisdicional em nada altera o dever-poder constitucional de o TCU julgar tomadas de contas especiais relativas ao uso de recursos públicos por parte dos órgãos partidários, e não vincula ou impede eventual julgamento de contas por esta Corte. 
No mérito, o entendimento daquela unidade especializada se assemelha ao esposado pelo MP/TCU, ao concluir que os órgãos da justiça eleitoral não mais estão submetidos ao art. 8º da Lei 8.443/1992 quando julgam as contas dos órgãos partidários (peça 47, p. 13-14) , ou seja, não estão obrigados a instaurar tomada de contas especial: 
'33. Com base nas considerações expendidas ao longo desse parecer temos a informar ao Exmo. Ministro Weder de Oliveira, em apertada síntese, o seguinte: 
- em virtude do caráter jurisdicional do exame de prestação de contas dos órgãos partidários (§ 6º do art. 37 da Lei 9.096/95) , a Justiça Eleitoral, no que se refere a essa atividade, não mais se encontra submetida ao art. 8º da Lei 8.443/92, bem como às disposições infralegais que o regulamentam; - a Resolução TSE 23.432/2014, ao deixar de fazer menção ao processo de Tomada de Contas Especial, agiu em conformidade com a Constituição Federal e com o art. 8º da Lei  8.443/92. 
- o TCU, ao exercer a fiscalização, se configurada a ocorrência de desfalque, desvio de bens ou outra irregularidade de que resulte dano ao Erário, poderá, desde logo, instaurar tomadas de contas especiais envolvendo recursos do Fundo Partidário. 
'A competência do Tribunal para julgar as contas dos administradores de bens e valores públicos e daqueles que derem causa a irregularidade de que resulte prejuízo ao erário está prevista no art. 71, II, da Constituição Federal: 
'Art. 71. O controle externo, a cargo do Congresso Nacional, será exercido com o auxílio do Tribunal de Contas da União, ao qual compete: (...) 
II - julgar as contas dos administradores e demais responsáveis por dinheiros, bens e valores públicos da administração direta e indireta, incluídas as fundações e sociedades instituídas e mantidas pelo Poder Público federal, e as contas daqueles que derem causa a perda, extravio ou outra irregularidade de que resulte prejuízo ao erário público;' 
O art. 1º, I, da Lei 8.443/1992 também atribui a esta Corte de Contas a apreciação da responsabilidade dos administradores públicos que gerenciem recursos públicos federais.
Conforme o art. 17, § 3º, da Constituição Federal, 'os partidos políticos têm direito a recursos do fundo partidário e acesso gratuito ao rádio e à televisão, na forma da lei'. Por sua vez, o fundo partidário, disciplinado pela Lei 9.096/1995, é composto de recursos privados (doações) e recursos públicos, originados principalmente de dotações orçamentárias da União. 
A atividade fiscalizatória ordinária sobre a escrituração contábil e a prestação de contas do partido político é atribuição exercida pela Justiça Eleitoral, que pode, nos termos dos arts. 34 e 44, § 2º, da Lei 9.096/1995, a qualquer tempo, investigar a aplicação de recursos do fundo partidário. 
Recentemente, o TSE editou nova resolução (Resolução TSE 23.432, de 16/12/2014) disciplinando a prestação de contas anual de partidos políticos a ser aplicada no âmbito da Justiça Eleitoral. As disposições processuais previstas na resolução serão aplicadas aos processos de prestação de contas relativos aos exercícios de 2009 e seguintes que ainda não tenham sido julgados (art. 67, § 1º) . (...) 
§ 2º Constatado o recebimento indevido de recursos do Fundo Partidário na vigência de período de suspensão indicado na decisão judicial, os valores recebidos integrarão o procedimento de ressarcimento ao Tesouro Nacional, observado o disposto no § 1º deste artigo.  (...) 
§ 4º É vedada a utilização de recursos do Fundo Partidário para os fins deste artigo. (...) 
Art. 63. Transcorrido o prazo previsto no inciso I, alínea 'b', do art. 62 sem que tenham sido recolhidos os valores devidos, a Secretaria Judiciária do Tribunal ou o Cartório Eleitoral encaminhará os autos à Advocacia-Geral da União, para que promova as medidas cabíveis visando à execução do título judicial, mediante a apresentação de petição de cumprimento de sentença nos próprios autos, nos termos dos arts. 475-I e seguintes do Código de Processo Civil.' (Destaquei) 
A responsabilização dos dirigentes partidários pela falta de prestação de contas dos respectivos órgãos diretivos ou pelas irregularidades nelas constatadas está prevista no art. 50 da Resolução TSE 23.432/2014, nos seguintes termos: 
'Art. 50. Os dirigentes partidários responderão civil e criminalmente pela falta de prestação de contas ou por irregularidades nelas constatadas. 
Parágrafo único. Identificados indícios de irregularidades graves na prestação de contas, o Juiz ou Relator, antes de aplicar as sanções cabíveis, intimará os dirigentes, os tesoureiros e os responsáveis pelo órgão partidário, concedendo-lhes a oportunidade de defesa prevista no artigo 38 desta Resolução. 
'No que se refere às sanções ao órgão partidário, no caso de não prestação de contas ou de sua desaprovação total ou parcial, as penalidades são distintas, quando tais irregularidades são apuradas pela Justiça Eleitoral ou por este Tribunal. (...) 
É verdade que a alteração veiculada pela nova resolução tende a resultar em maior celeridade e eficiência na persecução do ressarcimento ao erário dos valores irregularmente utilizados. No entanto, como bem observou a Secex/SE, há aspectos do julgamento de contas por este Tribunal que não estariam sendo aplicados aos agentes que gerem recursos públicos do fundo partidário, como a apenação pecuniária e a possibilidade de serem incluídos no rol de responsáveis com contas julgadas irregulares, a ser encaminhado anualmente à Justiça Eleitoral, nos termos do art. 91 da Lei 8.443/1992. 
Por outro lado, o art. 50 da Resolução TSE 23.432/2014 prevê a responsabilização civil e criminal dos dirigentes partidários pela falta de prestação de contas ou por irregularidades nela constatadas.  (...) 
6. Dessa forma, considerando que existe entendimento firmado no âmbito deste Tribunal no sentido de que, tratando-se de processos de natureza distinta, um judicial - prestação de contas do PP/SP - e outro administrativo - Tomada de Contas Especial -, e por figurarem como partes pessoas também distintas, no primeiro, o partido político e, no segundo, os seus dirigentes, o TCU é órgão competente para análise e julgamento da Tomada de Contas Especial, em conformidade com a Resolução TSE 21.841/2004 e as normas do TCU aplicáveis à espécie.'
6.3. No mais, vale destacar que o Tribunal de Contas da União possui jurisdição e competência próprias estabelecidas pela Constituição Federal e pela sua Lei Orgânica (Lei 8.443/1992) . Dessa forma, a existência de ação civil ou judicial sobre mesma matéria não obsta o exercício do controle externo, dado o princípio da independência das instâncias cível, penal e administrativa. 
6.4. Do exposto, conclui-se, portanto, que o fato de o julgamento de contas efetuado pela Justiça Eleitoral ter caráter jurisdicional não tem o condão de vincular ou impedir eventual julgamento de contas feito pelo TCU sobre os gestores do partido político.
7.	Da alegada regularidade das contas
7.1. Os recorrentes arguem pela regularidade das contas, tendo em vista os seguintes fundamentos: 
a) o Acórdão 166.262, do TRE/SP, em sua parte dispositiva, somente recomendou não se firmar convênio com a Fundação Milton Campos (peça 94, p. 13) ;
b) a suposta irregularidade fez parte do acórdão somente em seu relatório, que a apontou como irregular, e não como ilegal, por força da recomendação aviada pela 2ª Promotoria das Fundações (peça 94, p. 13) ;
c) o convênio tido como ilegal fora firmado cinco meses antes da vigência da Resolução TSE 21.841/2004. O convênio é de 26/3/2004 e a Resolução TSE é de 11/8/2004. (peça 94, p. 13) ;
d) decisão proferida no acórdão no Respe 25559 RN, do TSE, Rel. Ministro Marco Aurélio, reconhece a natureza privada da Fundação Milton Campos (peça 94, p. 15) ;
e) o que o art. 31, inciso III, da Lei 9.096/1995 veda é o recebimento de Fundação Pública instituída por lei, e não em decorrência de lei (peça 94, p. 15) ;
f) a fundação privada, embora seja vinculada ao partido, não é ente público para efeito de fiscalização perante o TCU (peça 94, p. 16) ;
g) em momento algum os pareceres técnicos analisaram a legalidade da celebração do convênio considerando, para tanto, a natureza jurídica da Fundação Milton Campos. Não demonstram nenhuma irregularidade, dano ao erário, desvirtuamento na aplicação dos recursos, enriquecimento ilícito, dolo ou má-fé dos gestores na aplicação dos valores recebidos da Fundação Milton Campos, pelo PP/SP, através do convênio firmado (peça 94, p. 19) ;
h) a única irregularidade apontada refere-se ao não reconhecimento, como idôneos, dos comprovantes de despesas no valor histórico de R$ 781,27, referente a despesas com lanches e refeições, já que o apontamento dos gastos de R$ 30.308,39, sob o título 'despesas com pessoal', somente se apresenta diante da exclusão do valor de R$ 90.000,00 recebido da Fundação Milton Campos como receita do partido. Considerando este valor como receita legal nas contas partidárias, não há excesso de gastos com pessoal a ser considerado no convênio firmado, repita-se, antes da entrada em vigor da Resolução TSE 21.841/04 (peça 94, p. 20) ;
i) as razões de decidir desta Colenda Corte também se subsidiam na análise técnica da Secex/SP (peça 53) , que menciona que a vedação imposta aos partidos políticos de receberem doações já constava do no art. 31, incisos I a IV, da Lei 9.096/1995, que, anterior à nova disposição posta pela Lei 13.488/2017, prescrevia: 'Autarquias, empresas públicas ou concessionárias de serviços públicos, sociedades de economia mista e fundações instituídas em virtude de lei'. Hoje, este inciso, com a alteração sofrida pela Lei 13.488/2017, que revogou este inciso substituindo-o pelo inciso II do art. 31, tem a seguinte redação: 'Entes públicos e pessoas jurídicas de qualquer natureza.' (peça 94, p. 20) ;
j) não se tem nos autos nenhuma informação de que a 2ª Promotoria de Justiça de Fundações e Entidades Sociais tenha impugnado o convênio firmado através de ação própria, eis que detém o poder-dever de fiscalizar as fundações privadas (peça 94, p. 21) ;
k) a jurisprudência do TSE autorizava a celebração do convênio de partido com fundação de natureza privada (peça 97, p. 4) ;
l) apenas seria enquadrada na vedação legal, sob pena de leitura ampliativa de norma sancionadora e de consequente afronta ao princípio da legalidade, fundação que reunisse concomitantemente dois requisitos: instituição por intermédio de lei e custeio pelo erário (peça 97, p. 23) ; 
m) não foram indicados, quer pela justiça especializada ou pelos órgãos auxiliares desse Tribunal, nenhuma irregularidade que demonstrem o desvirtuamento na aplicação dos recursos recebidos. Estão presentes nos autos provas robustas e contundentes de utilização da verba em favor do partido que são suficientes para afastar a suposta irregularidade apontada (peça 94, p. 23) ;
m) o TSE já decidiu pela lisura da transferência de recursos feita por fundação para partido político - em particular, no julgamento do RESPE 25.599/RN, o qual reconheceu a natureza privada da Fundação Milton Campos (peças 94, p. 20 e 97, p. 23) ; e
n) nesta ocasião, em que também apreciada a regularidade de convênio firmado pela Fundação Milton Campos com Diretório Estadual de partido político antes da Resolução TSE 21.841/2004, o Ministro Marco Aurélio, Relator, fez constar de seu voto que transferências patrocinadas pela Fundação não cairiam na vedação legal por serem estas pessoas de direito privado (peça 97, p. 23) .
Análise
7.2. A preliminar de regularidade das contas argumentada pelos recorrentes não pode prosperar. Não foram apresentados elementos suficientes para elidir as ocorrências apontadas nos autos e que fundamentaram a condenação imposta pelo Tribunal. 
7.3. Repise-se que os ora recorrentes foram responsabilizados pelas irregularidades apontadas sobre as despesas realizadas com lanches e refeições; material de consumo; e gasto com pessoal extrapolando o limite percentual do art. 44 da Lei 9.096/1995; além da captação irregular de recursos da Fundação Milton Campos, contrariando a vedação prevista no art. 44, inciso IV, da Lei 9.096/1995. 
7.4. Em que pese as citadas irregularidades, os responsáveis se limitaram a tecer alegações quanto à natureza jurídica da Fundação, que, supostamente, conduziria à legalidade na transação.
7.5. Ora, o fato de a Fundação Milton Campos ser uma associação privada não regulariza a transferência de recursos ao Partido Progressista. Vale lembrar que a referida fundação recebe recursos oriundos do fundo partidário, conforme preconiza o art. 5 do seu estatuto. No mais, à época dos fatos, era vedada a transferência, pelas fundações, dos valores do fundo partidário aos partidos políticos, conforme dispunha o inciso II do art. 31 da Lei 9.096/1995.
7.6. Sobre o referido tema, destaque-se que o relatório fundamentador do acórdão ora vergastado já examinara a irregularidade encontrada na captação dos recursos da referida fundação. Por oportuno, transcreve-se elucidativa análise empreendida (peça 72, p. 6-7) :
'7.2 Recebimento irregular de recursos da Fundação Milton Campos, no valor histórico de R$ 90.000,00. A transferência de recursos da Fundação já era vedada pelos incisos I a IV do art. 31 da Lei 9.096/95, mencionada no caput do art. 5º da Resolução TSE 21.841/2004:  
'Art. 5º O partido político não pode receber, direta ou indiretamente, sob qualquer forma ou pretexto, contribuição ou auxílio pecuniário ou estimável em dinheiro, inclusive por meio de publicidade de qualquer espécie, procedente de (Lei nº 9.096/95, art. 31, incisos I a IV) : (...) 
III - autarquias, empresas públicas ou concessionárias de serviços públicos, sociedades de economia mista e fundações instituídas em virtude de lei e para cujos recursos concorram órgãos ou entidades governamentais;' (...) 
7.2.1 Esse entendimento é corroborado pela 2ª Promotoria de Justiça de Fundações e Entidades de Interesse Social, responsável pela fiscalização da Fundação em questão. À peça 6, p. 162-181, o Parecer 30/2004, da Promotoria de Justiça de Fundações e Entidades de Interesse Social - PJFEIS, datado de 18/2/2004, corroborado pela Recomendação 044/04 PJFEIS, de 12/3/2004 (peça 6, p. 182-184) , dirigida à Fundação Milton Campos, conclui no item 5 à peça 6, p. 180, que 'é vedada a transferência pelas fundações dos valores do fundo partidário aos partidos políticos, uma vez que estes já dispõem de percentual de até oitenta por cento dos recursos do fundo para aplicar em suas atividades, que são diversas das atividades a serem desempenhadas pelas fundações;'.
7.3 No Demonstrativo de Despesas com Pessoal, constante do Relatório de TCE à peça 1, p. 76, restou configurado que o partido desatendeu ao disposto no artigo 44, inciso I, da Lei 9.096/95, gastando como despesa de pessoal R$ 78.308,39 dos recursos recebidos do fundo partidário, representando 32,62% dos recebimentos com esta origem (R$ 240.000,00) , extrapolando em R$ 30.308,39 o limite permitido. Ressalta-se que, apesar de atualmente o artigo 44 da Lei 9.096/1995 permitir o pagamento de pessoal no limite máximo de 50% do total de recursos oriundos do fundo, essa possibilidade decorre de alterações trazidas pela Lei 12.034/2009 ao inciso I do art. 44 da Lei 9.096/1995. E como a análise nesta Tomada de Contas refere-se ao exercício de 2004, estava vigente a redação anterior, que impunha o limite máximo de 20% do total recebido.'
7.7. Ainda sobre a personalidade jurídica da fundação, tal tema já fora analisado por esta Corte de Contas quando do exame dos embargos de declaração (peça 87, p. 7-9) . Por oportuno, transcreve-se elucidativa análise:
'14. Relativamente ao segundo ponto tratado nos embargos, qual seja, que este relator teria ignorado a natureza jurídica da Fundação Milton Campos, assim como a data da entrada em vigor da Resolução TSE 21.841, importa reproduzir os excertos da instrução de peça 53, do parecer do MP/TCU (peça 55) e da proposta de deliberação condutora do acórdão embargado: Instrução - peça 53: 
'7. Dando prosseguimento à apreciação do presente processo, tendo em vista que importa verificar se as despesas foram realizadas de acordo com a Lei 9.096/1995, procedemos à reavaliação dos documentos de despesas constantes destes autos, utilizados pelo Diretório Estadual em São Paulo do Partido Progressista, a título de comprovação da prestação de contas partidária relativa ao exercício de 2004, restando comprovado nos documentos acostados na peça 7, p. 19-66, o seguinte:
7.1 Na documentação de despesas apresentadas pelos responsáveis, é possível verificar que constam notas fiscais, no valor total de R$ 781,27, que não apresentam a identificação do partido ou guardam relação direta com a necessidade diária do Partido. Assim, considerando que essas despesas foram lançadas, no livro razão, nas rubricas 'lanches e refeições' e 'materiais de consumo', conclui-se que realmente não podem ser aceitas a título de prestação de contas, porquanto não se encontram de acordo com o art. 9°, incisos I e II, da Resolução TSE 21.841/04, que estabeleceu:  
'Art. 9º A comprovação das despesas deve ser realizada pelos documentos abaixo indicados, originais ou cópias autenticadas, emitidos em nome do partido político, sem emendas ou rasuras, referentes ao exercício em exame e discriminados por natureza do serviço prestado ou do material adquirido: 
I - documentos fiscais emitidos segundo a legislação vigente, quando se tratar de bens e serviços adquiridos de pessoa física ou jurídica; e  
II - recibos, contendo nome legível, endereço, CPF ou CNPJ do emitente, natureza do serviço prestado, data de emissão e valor, caso a legislação competente dispense a emissão de documento fiscal.' 
7.2 Recebimento irregular de recursos da Fundação Milton Campos, no valor histórico de R$ 90.000,00. A transferência de recursos da Fundação já era vedada pelos incisos I a IV do art. 31 da Lei 9.096/95, mencionada no caput do art. 5º da Resolução TSE 21.841/2004:  'Art. 5º O partido político não pode receber, direta ou indiretamente, sob qualquer forma ou pretexto, contribuição ou auxílio pecuniário ou estimável em dinheiro, inclusive por meio de publicidade de qualquer espécie, procedente de (Lei nº 9.096/95, art. 31, incisos I a IV) : (...) 
III - autarquias, empresas públicas ou concessionárias de serviços públicos, sociedades de economia mista e fundações instituídas em virtude de lei e para cujos recursos concorram órgãos ou entidades governamentais;' (...) 
7.2.1 Esse entendimento é corroborado pela 2ª Promotoria de Justiça de Fundações e Entidades de Interesse Social, responsável pela fiscalização da Fundação em questão. À peça 6, p. 162-181, o Parecer 30/2004, da Promotoria de Justiça de Fundações e Entidades de Interesse Social - PJFEIS, datado de 18/2/2004, corroborado pela Recomendação 044/04 PJFEIS, de 12/3/2004 (peça 6, p. 182-184) , dirigida à Fundação Milton Campos, conclui no item 5 à peça 6, p. 180, que 'é vedada a transferência pelas fundações dos valores do fundo partidário aos partidos políticos, uma vez que estes já dispõem de percentual de até oitenta por cento dos recursos do fundo para aplicar em suas atividades, que são diversas das atividades a serem desempenhadas pelas fundações;'. 
7.3 No Demonstrativo de Despesas com Pessoal, constante do Relatório de TCE à peça 1, p. 76, restou configurado que o partido desatendeu ao disposto no artigo 44, inciso I, da Lei 9.096/95, gastando como despesa de pessoal R$ 78.308,39 dos recursos recebidos do fundo partidário, representando 32,62% dos recebimentos com esta origem (R$ 240.000,00) , extrapolando em R$ 30.308,39 o limite permitido. Ressalta-se que, apesar de atualmente o artigo 44 da Lei 9.096/1995 permitir o pagamento de pessoal no limite máximo de 50% do total de recursos oriundos do fundo, essa possibilidade decorre de alterações trazidas pela Lei 12.034/2009 ao inciso I do art. 44 da Lei 9.096/1995. E como a análise nesta Tomada de Contas refere-se ao exercício de 2004, estava vigente a redação anterior, que impunha o limite máximo de 20% do total recebido.' 
'Irregularidades identificadas, a saber:  
a) não comprovação da destinação de R$ 781,27;  
b) gasto com pessoal de R$ 30.308,39, extrapolando o limite percentual do art. 44 da Lei nº 9.096/95;
c) captação irregular de recursos da Fundação Milton Campos, no valor de R$ 90.000,00, contrariando a vedação prevista no art. 44, IV, da Lei nº 9.096/95.'
7.8. Carece de credibilidade o argumento apresentado quanto ao lapso temporal existente entre o convênio firmado e a suposta irregularidade fundamentada na Resolução 21.841/2004. Isso porque a análise empreendida pelos técnicos desta Corte de Contas deixa assente que a transferência de recursos da Fundação já era vedada pelos incisos I a IV do art. 31 da Lei 9.096/1995, conforme mencionado no caput do art. 5º da Resolução TSE 21.841/2004 (peça 72, p. 6, item7.2) .
7.9. O fato de o TRE/SP ter recomendado a não formalização do convênio não pode servir como atenuante, muito menos excludente de responsabilidades. Nesse ponto, vale destacar que tal recomendação deveria servir de alerta aos responsáveis ao conduzirem o processo em sentido oposto ao recomendado. 
7.10. A mencionada decisão judicial prolatada pelo STJ não socorre aos recorrentes, uma vez que não é passível de alterar a conclusão pela ocorrência de débito em sede da presente tomada de contas especial, haja vista que, aqui, se trata de ônus do gestor em comprovar a regularidade da aplicação dos recursos públicos, ao passo que a citada decisão judicial estava voltada para a prática de ato ilícito civil em instância independente da administrativa, nos termos da legislação regente.
7.11. Ademais, esta Corte de Contas é órgão independente e tem amparo constitucional e normativo próprio, logo, não possui qualquer vinculação a outros entes federativos.
7.12. Reitera-se que competiria aos recorrentes apresentar comprovantes documentais que fossem aptos a operar efeitos impeditivos, modificativos ou extintivos dos fundamentos constituidores do débito, nos termos do entendimento de que se extrai do Acórdão 1522/2016-TCU-Plenário (relatoria do Ministro Benjamin Zymler) :
'A distribuição do ônus probatório nos processos de fiscalização do TCU segue a disciplina do art. 373 da Lei 13.105/2015 (CPC) , aplicada às peculiaridades da atividade de controle externo, competindo: a) à unidade técnica do Tribunal demonstrar os fatos apurados nas fiscalizações, mediante a juntada das evidências que os suportam; b) aos órgãos fiscalizados e aos terceiros interessados provar os fatos impeditivos, modificativos ou extintivos do direito do Estado de obter ressarcimento e/ou punir a prática de ato ilegal, ilegítimo e antieconômico que lhes fora atribuída pelo corpo instrutivo do Tribunal.'
7.13. No mais, vale lembrar que a regra relativa ao exercício do controle financeiro no processo deste Tribunal privilegia, como princípio básico, a inversão do ônus da prova, pois cabe ao gestor público comprovar a boa e regular aplicação dos dinheiros e valores públicos, sob sua responsabilidade. Tal comprovação não foi demonstrada nos autos.
7.14. O dever de prestar contas é inerente à gestão de recursos públicos, constituindo um dos pilares do sistema republicano. Ao descumpri-lo, o responsável infringe a Constituição Federal, os princípios gerais que regem a Administração Pública e as obrigações assumidas por meio do termo de convênio.
7.15. Dito isso, constata-se que os responsáveis não juntaram aos autos documentos emitidos em nome do partido político com vistas a comprovar a vinculação das despesas com 'lanches e refeições' e com 'materiais de consumo', no valor total de R$ 781,27, segundo o disposto no art. 9º, incisos I e II, da Resolução TSE 21.841/2004. Também não conseguiram demonstrar a regularidade dos gastos com pessoal em montante superior ao limite fixado no art. 44, inciso I, da Lei 9.096/1995, de 20% do total de recursos oriundos do fundo partidário, segundo a redação em vigor à época (2004) . No total, foram gastos R$ 30.308,39 além do limite permitido.
7.16. Por fim, as alegações de defesa e os novos elementos apresentados pelos responsáveis não elidiram a irregularidade concernente ao recebimento irregular de recursos da Fundação Milton Campos, no valor histórico de R$ 90.000,00, o que contrariou a vedação prevista no art. 44, inciso IV, da Lei 9.096/1995.
7.17. Por todo o exposto, as alegações de defesa apresentada pelos responsáveis não conduzem à alteração da decisão emanada por esta Corte de Contas, motivo pelo qual devem ser rejeitadas.
8.	Da razoabilidade do débito e multa
8.1. Os recorrentes contestam o valor do débito e da multa a eles impostos, tendo em vista os seguintes argumentos:
a) o reconhecimento da irregularidade apontada e da multa aplicada são desproporcionais e desarrazoáveis (peça 94, p. 24) ;
b) não há nos autos nenhuma comprovação de dano ao erário ou uso indevido dos recursos no âmbito partidário a justificar a aplicação de multa (peça 94, p. 24) ;
c) foi comprovada a boa-fé na celebração do convênio e a inexistência de vedação legal para a sua celebração à época da sua realização (peça 94, p. 25) ;
d) a única penalidade possível em razão da rejeição das contas partidárias é, hoje, a imposição, à agremiação, da devolução da importância apontada como irregular, acrescida de multa de até 20%" (art. 37, caput, da Lei 9.096/1995) , mediante desconto nos futuros repasses de cotas do Fundo Partidário (§ 3º do art. 37 da Lei 9.096/1995) , sanção que apenas será aplicada 'à esfera partidária responsável pela irregularidade, não tornando devedores ou inadimplentes os respectivos responsáveis partidários', conforme preconiza o § 2º do art. 37 da Lei 9.096 (peça 97, p. 5) ; e
e) não há, no bojo do acórdão recorrido, reconhecimento de conduta dolosa que tenha gerado enriquecimento ilícito e lesão ao patrimônio do partido, praticada pelo ora recorrente, então dirigente partidário (peça 97, p. 7) .
Análise
8.2. As alegações apresentadas não merecem prosperar.
8.3. Não socorre aos ora recorrentes a aplicação do art. 37 da Lei 9.096/1995, uma vez que tal normativo aplica-se ao partido político, e esta tomada de contas tem como responsável seus dirigentes.
8.4. No que se refere às sanções ao órgão partidário, no caso de não prestação de contas ou de sua desaprovação total ou parcial, as penalidades são distintas quando tais irregularidades são apuradas pela Justiça Eleitoral ou por este Tribunal. 
8.5. No que se refere ao presente caso concreto, o julgamento de contas feito pela Justiça Eleitoral incide precipuamente sobre o órgão partidário, conforme se depreende dos arts. 46, 47 e 62 da Resolução TSE 23.432/2014. Ou seja, sobre a pessoa jurídica. Já o julgamento de contas levado a efeito pelo TCU tem seu foco no gestor dos recursos públicos, inclusive com imposição de multas. 
8.6. No mais, as consequências do julgamento administrativo feito pelo TCU e do judicial concretizado pela Justiça Eleitoral não são coincidentes. O próprio título executivo eventualmente oriundo desses julgamentos, mesmo que se cuide das mesmas circunstâncias fáticas e dos mesmos valores envolvidos, provavelmente terá devedores distintos: um será título executivo extrajudicial cujo devedor é o gestor; o outro, título judicial cujo devedor é o órgão partidário. Nesse caso, eventual duplicidade de cobrança será resolvida no âmbito do processo de execução.
8.7. Sobre a alegada inexistência de dolo por parte dos recorrentes, urge fazer algumas considerações sobre o assunto. A doutrina explica a conduta culposa latu sensu, dividindo-a em dolo e culpa stricto sensu. O dolo, em suma, significa a vontade manifesta pelo ser humano de realizar a conduta ou produzir o resultado. A culpa stricto sensu refere-se à inobservância ao dever de cuidado objetivo a todas as pessoas de razoável diligência. Sobre essa última, observa-se, ainda, que uma das suas modalidades é a culpa por imprudência, ou seja, culpa por ação, por praticar ato sem o devido cuidado e diligência que de todos se espera. 
8.8. Conforme a firme jurisprudência do TCU, a imputação das sanções dos arts. 57 e 58 da Lei 8.443/1992 exige apenas a verificação da ocorrência de culpa, em qualquer uma de suas modalidades, o que restou evidenciado, no presente caso concreto, diante da conduta dos responsáveis.
8.9. Da análise dos autos, constata-se que não foi possível atestar que a conduta dos srs. Christopher Rezende Guerra Aguiar e Etivaldo Vadão Gomes tenha sido de boa-fé, em razão de irregularidades na utilização, bem como da não suficiente comprovação da aplicação, dos recursos recebidos do Fundo Partidário no exercício de 2004.
8.10. Vale destacar que não houve imputação de má-fé aos recorrentes, mas, tão somente, a menção quanto à prática de atos de ofício que ensejaram sua responsabilização. Quanto a esse tipo de argumento, competia a eles apresentar elementos adicionais de que agiram com boa-fé de forma a afastar eventual incidência de juros de mora sobre o débito, matéria essa não afeta à presente preliminar invocada. 
8.11. Ademais, a boa-fé não pode ser presumida ou acatada a partir de mera alegação, devendo ser demonstrada e comprovada a partir dos elementos que integram os autos, corroborada em contexto fático propício ao reconhecimento dessa condição em favor dos responsáveis (Acórdão 4667/2017-TCU-Primeira Câmara, relatado pelo Ministro Bruno Dantas) .
8.12. É oportuno destacar, ainda, que o reconhecimento da boa-fé por esta Corte deve ser feito expressamente e somente pode ocorrer quando estiverem presentes elementos suficientes para aquilatar os motivos das condutas adotadas por gestores de recursos públicos, o que não ocorreu no caso sob análise.
8.13. Razoável a imputação do débito pelo valor parcial, uma vez que se fundamenta pela aplicação irregular de parte dos recursos oriundos do Fundo Partidário, no montante original de R$ 31.089,66, sendo R$ 781,27 com despesas sem identificação do partido, despesa com pessoal extrapolando em R$ 30.308,39 o limite legal vigente à época e recursos indevidamente recebidos da Fundação Milton Campos, no valor histórico de R$ 90.000,00, totalizando R$ 121.089,66 em valores históricos.
8.14. No tocante à apenação, é sabido que a dosimetria da multa aplicada aos responsáveis no acórdão condenatório, como é praxe nos processos deste Tribunal e ao contrário do processo penal, não foi realizada em função de cada ato praticado, e, sim, pelo conjunto dos atos irregulares tratados no processo. Há uma sanção única, que reflete o universo dos fatos do processo, sem a necessidade de quantificar sanções em separado para cada infração. 
8.15. A ponderação do valor de cada uma dessas apenações é tarefa do julgador, cabendo a ele ponderar a gravidade relativa das irregularidades na hora de calcular a dosimetria da pena a ser aplicada.
8.16. Por óbvio, não há, nas multas do art. 57 da Lei 8.443/1992, proporção a ser seguida com rigidez matemática. A diretriz a ser observada no trânsito entre o mínimo e o máximo permitidos pela lei é a de que o valor estabelecido no caso concreto seja compatível com a gravidade da conduta globalmente considerada, atendo-se à lesividade de seus efeitos e à culpabilidade do agente, com vistas a atender às finalidades de reprovação e prevenção do ilícito. 
8.17. Note-se que a atividade do julgador envolve uma certa margem de discricionariedade. Nesse sentido, a multa de R$ 150.000,00 parece razoável, uma vez que os responsáveis ocorreram em débito de R$ 121.089,66 em valores históricos, ressaltando-se que, quando o responsável é julgado em débito, pode o Tribunal aplicar-lhe multa de até cem por cento do valor atualizado do dano causado ao erário, conforme estabelecido no art. 267 do Regimento Interno. 
8.18. Neste caso concreto, foram devidamente sopesadas a gravidade das irregularidades e do dano causado ao erário, além do grau de culpabilidade dos agentes e das circunstâncias fáticas. Além disso, foram respeitados os limites fixados nos arts. 57 da Lei 8.443/1992 e 267 do Regimento Interno do TCU.
8.19. Assim, o débito e a multa aplicada pelo Tribunal atendem ao princípio da razoabilidade, quando analisadas adequadamente aos subcritérios da necessidade, adequação e proporcionalidade em sentido estrito da pena.
CONCLUSÃO
9.	Em face das análises anteriores, conclui-se que:
a) as alegações de defesa apresentadas pelo responsável não conduzem à ocorrência da prescrição;
b) o fato de o julgamento de contas efetuado pela Justiça Eleitoral ter caráter jurisdicional não tem o condão de vincular ou impedir eventual julgamento de contas feito pelo TCU sobre os gestores do partido político;
c) não há como se vislumbrar a boa-fé na conduta do responsável. Com efeito, não alcançou ele o intento de comprovar a regularidade na aplicação dos recursos, restringindo-se a apresentar justificativas improcedentes e incapazes de elidir as irregularidades cometidas; e
d) o débito e a multa aplicada pelo Tribunal atendem ao princípio da razoabilidade, quando analisadas adequadamente aos subcritérios da necessidade, adequação e proporcionalidade em sentido estrito da pena.
9.1. Com base nessas conclusões, superando as preliminares invocada pelos recorrentes, entende-se que o acórdão recorrido é regular e válido e, no mérito, à míngua de novos elementos aptos a modificar os fundamentos daquele julgado, há que ser negado provimento aos presentes recursos.
PROPOSTA DE ENCAMINHAMENTO
10. Diante do exposto, com fundamento no art. 48 da Lei 8.443/1992, submetem-se os autos à consideração superior, propondo-se:
a) conhecer dos recursos e, no mérito, negar-lhes provimento; e
b) comunicar aos recorrentes e aos demais interessados a deliberação que vier a ser proferida por esta Corte."
2.	O diretor da Serur anuiu ao encaminhamento acima (peça 113) .
3.	O representante do MP/TCU, do mesmo modo, endossou o posicionamento da unidade técnica (peça 114) .
	É o relatório.

Luiz Antônio de Oliveira (OAB/SP 85.692), Maria Claudia Bucchianeri Pinheiro (OAB/DF 25.341) e Renata Antony de S. L. Nina (OAB/DF 23.600).

Subprocurador-Geral Paulo Soares Bugarin

RECURSO DE RECONSIDERAÇÃO. Tomada de Contas Especial. Irregularidade de despesas efetuadas com recursos do fundo partidário. citação. dÉBITO. multa. CONHECIMENTO. PRELIMINARES REjeitadas. argumentos insuficientes para alterar a decisão impugnada. Negativa de provimento. CIÊNCIA.

TOMADA DE CONTAS ESPECIAL (TCE)

Secretaria de Recursos (Serur)

Cuidam os autos de recursos de reconsideração interpostos pelos srs. Christopher Rezende Guerra Aguiar e Etivaldo Vadão Gomes, presidente e tesoureiro, respectivamente, do Diretório Estadual do Partido Progressista (PP) em São Paulo, na gestão de 2004, contra o Acórdão 13704/2019-TCU-Primeira Câmara.
2.	Por meio do supracitado julgado, este Tribunal julgou irregulares as contas dos recorrentes, condenando-os em débito solidário no montante de R$ 121.089,66 (valores históricos) e aplicando-lhes, ainda, a multa prevista no art. 57 da Lei 8.443/1992, no valor de R$ 150.000,00 para cada. 
II
3.	O processo sob exame tratou, originalmente, de tomada de contas especial instaurada pela Secretaria de Controle Interno do Tribunal Regional Eleitoral de São Paulo (TRE/SP) contra os recorrentes em razão da aplicação irregular de parte dos recursos oriundos do fundo partidário.
4.	Os achados que ensejaram a TCE foram constatados pelo TRE/SP ao analisar a prestação de contas apresentada pelo PP e se referem a:
	a) não comprovação da destinação de R$ 133,65, lançados como "Lanches e Refeições";
	b) não comprovação de R$ 647,62 em "Despesas com Material de Consumo";
	c) gasto com pessoal de R$ 30.308,39, extrapolando o limite percentual do art. 44 da Lei 9.096/1995; e
	d) captação irregular de recursos da Fundação Milton Campos, no valor de R$ 90.000,00, contrariando a vedação prevista no art. 44, inciso IV, da Lei 9.096/1995.
III
5.	No âmbito desta Corte, os responsáveis foram regularmente citados e ofereceram alegações de defesa, as quais foram rejeitadas pelo relator a quo, Ministro-Substituto Weder de Oliveira.
6.	É contra essa deliberação que se insurgem os recorrentes.
7.	Em síntese, os srs. Christopher Rezende Guerra Aguiar e Etivaldo Vadão Gomes sustentam que teria ocorrido a prescrição das pretensões de ressarcimento e punitiva, uma vez que: (i) as contas são relativas ao exercício de 2004, foram prestadas em 29/4/2005 e, até 29/4/2010, não houve o seu trânsito em julgado; (ii) a prestação de contas do PP/SP de 2004 foi julgada pelo TRE/SP em 10/2/2009, e a tomada de contas especial foi instaurada apenas em 21/12/2012; (iii) o despacho que ordenou a citação ocorreu em 30/1/2013 e o julgamento do processo somente ocorreu na sessão de 12/11/2019, tendo transcorrido, até então, mais de seis anos; e (iv) recente decisão do STF sobre a controvérsia da aplicabilidade da prescrição no TCU (Tema 899) estabelece a perda do direito de agir do Estado pelo transcurso do prazo de cinco anos entre a data da citação e o julgamento da ação.
8.	Os recorrentes aduzem, ainda, carecer competência a esta Corte de Contas para julgar as contas do Partido Progressista, sendo que caberia ao Ministério Púbico tal atribuição. Ademais, durante a tramitação do processo perante o TRE/SP, sem que houvesse o trânsito em julgado, entrou em vigor a Lei 12.034/2009, que conferiu caráter jurisdicional aos processos de prestação de contas.
9.	Quanto ao mérito, os recorrentes defendem a regularidade das contas, tendo em vista que: (i) o Acórdão 166.262, do TRE/SP, em sua parte dispositiva, somente recomendou não se firmar convênio com a Fundação Milton Campos, sendo que a suposta irregularidade fez parte do acórdão somente em seu relatório, que a apontou como irregular, e não como ilegal; (ii) não restaram evidenciados irregularidade, dano ao Erário, desvirtuamento na aplicação dos recursos, enriquecimento ilícito, dolo ou má-fé dos gestores na aplicação dos valores recebidos da Fundação Milton Campos; (iii) a jurisprudência do Tribunal Superior Eleitoral autorizava a celebração do convênio entre partido e fundação de natureza privada; (iv) a multa aplicada foi desproporcional; e (v) foram comprovadas a boa-fé na celebração do convênio e a inexistência de vedação legal à época da sua realização.
IV
10.	A Serur afastou a preliminar de prescrição, uma vez que:
	a) segundo os critérios do Acórdão 1441/2016-TCU-Plenário (prazo geral de dez anos) , constata-se que a prescrição não se operou, pois, sendo o termo inicial a data da última despesa irregular realizada (2/12/2004) , a pretensão punitiva somente estaria prescrita em dezembro de 2014. Contudo, tal prazo foi interrompido pelo despacho que autorizou a citação, exarado em 30/1/2013, o que valida a decisão emanada na sessão de 12/11/2019;
	b) sob as premissas fixadas pela Lei 9.873/1999, também não se operou a prescrição, pois, ao se adotar como termo inicial a data da última despesa realizada (2/12/2004) , deve-se considerar os fatos interruptivos da prescrição segundo a égide do citado normativo. São eles:
	- atos inequívocos que importaram na apuração do fato: 
	b.1) em 3/2/2009, pelo julgamento da prestação de contas do Diretório Estadual do PP/SP do exercício de 2004, na sessão plenária que resultou no Acórdão 166.262 (peça 7, p. 103-108) ;
	b.2) em 20/10/2011, pela instauração da tomada de contas especial (peça 1, p. 6) ;
	b.3) em 30/11/2012, pela emissão do Certificado de Auditoria do Controle Interno e respectivo relatório (peça 1, p. 151-153) , que concluíram pela irregularidade das contas, com débito aos responsáveis;
	b.4) em 3/4/2017, pelo despacho do Ministro relator (peça 51) encaminhando os autos para novo pronunciamento da unidade técnica e, em seguida, do Ministério Público junto ao TCU, devido à apresentação, por parte do responsável, de novos argumentos de defesa;
	- citação dos responsáveis, em 4 e 7/2/2013 (peças 12-15) ; e   
	- decisão condenatória recorrível, em 12/11/2019 (peça 70) . 
	c) observa-se, portanto, que, pelos eventos indicados, em nenhum momento transcorreu prazo suficiente para se operar a prescrição tomando-se por referência a Lei 9.873/1999.
11.	Acerca da eventual ocorrência de prescrição intercorrente, a Serur acertadamente destacou que a demora no julgamento foi causada pelo sr. Etivaldo Vadão Gomes, uma vez que, após a juntada de documentos decorrentes da citação, reiteradamente apresentou pedidos de adiamento de julgamento (peças 39, 48, 58 e 62) , solicitação de realização de sustentação oral (peça 49) , além de apresentar, em 28/3/2017, novos elementos argumentativos sobre as irregularidades a ele imputadas (peça 50) .
12.	Concluiu a unidade técnica que este Tribunal não se manteve silente e, por isso, a ele não caberia a mora. Do contrário, o ora recorrente seria beneficiado com a prescrição pelo fato de ele mesmo apresentar documentos supostamente elisivos de sua responsabilidade, os quais visariam apenas a retardar a análise de mérito pelo colegiado.
13.	Do mesmo modo, a Serur afastou a preliminar de incompetência desta Corte para julgar as contas do Partido Progressista, uma vez que:
	a) embora, a partir da publicação da Lei 12.034/2009, o procedimento de julgamento das contas dos partidos políticos tenha deixado de ter natureza administrativa e passado a se constituir como um processo judicial, com curso exclusivo no âmbito dos órgãos da justiça eleitoral, a novel disciplina legal sobre a prestação de contas dos partidos políticos não suprimiu do TCU sua competência constitucional para apurar eventuais danos aos cofres do fundo partidário;
	b) a nova disciplina apenas desobrigou os órgãos da justiça eleitoral de instaurarem tomadas de contas especial e remetê-las à apreciação da Corte de Contas;
	c) diante, contudo, do conhecimento de qualquer irregularidade nessa fonte de recursos públicos federais, este Tribunal, mediante iniciativa fiscalizatória própria ou em razão de denúncias ou representação, não está impedido de instaurar processo de tomada de contas especial tendente à recuperação dos cofres públicos; e
	d) a existência de ação civil ou judicial sobre mesma matéria não obsta o exercício do controle externo, dado o princípio da independência das instâncias cível, penal e administrativa.
14.	Quanto ao mérito, a Serur concluiu que os argumentos colacionados pelos recorrentes não bastam para que a deliberação vergastada seja alterada.
15.	Conforme destacou a unidade técnica, não foram juntados aos autos documentos emitidos em nome do partido político com vistas a comprovar a vinculação das despesas com "lanches e refeições" e com "materiais de consumo", no valor total de R$ 781,27. E também não conseguiram demonstrar a regularidade dos gastos com pessoal em montante superior ao limite fixado no art. 44, inciso I, da Lei 9.096/1995, qual seja, de 20% do total de recursos oriundos do fundo partidário, segundo a redação em vigor à época.
16.	Ademais, em que pese as irregularidades detectadas, os recorrentes limitaram-se a tecer alegações quanto à natureza jurídica da Fundação Milton Campos, o que, supostamente, conduziria à legalidade da transação efetuada. Todavia, restou não elidido o recebimento irregular de recursos da fundação, no valor histórico de R$ 90.000,00.
17.	Desse modo, a Serur sugeriu o não provimento dos recursos.
18.	O MP/TCU endossou o posicionamento da unidade técnica.
V
19.	Com efeito, a análise empreendida pela Serur, a qual adoto como razões de decidir, enfrentou com bastante propriedade as razões recursais submetidas a este Tribunal e deixou assente que remanescem incólumes os fundamentos que levaram à prolação do Acórdão 13704/2019-TCU-Primeira Câmara. 
V.1 - Do exame das preliminares
20.	Não assiste razão aos recorrentes em relação à alegação de prescrição. 
21.	Vale ressaltar que a pretensão punitiva do TCU, conforme o Acórdão 1441/2016-TCU-Plenário, que uniformizou a jurisprudência acerca dessa questão, subordina-se ao prazo geral de prescrição indicado no art. 205 do Código Civil, que é de dez anos, contado da data de ocorrência da irregularidade sancionada, nos termos do art. 189 do Código Civil, sendo esse prazo interrompido pelo ato que ordenar a citação, a audiência ou a oitiva dos responsáveis.
22.	No caso em exame, como bem pontuou a Serur, não ocorreu a prescrição, uma vez que a irregularidade sancionada ocorreu em 2/12/2004 (data da última despesa irregular realizada) , e o ato de ordenação das citações ocorreu em 30/1/2013.
23.	Já a sistemática da Lei 9.873/1999 prevê que o prazo prescricional ocorre em cinco anos, "contados da data da prática do ato ou, no caso de infração permanente ou continuada, do dia em que tiver cessado". Ocorre que, ao contrário da sistemática do Código Civil, quanto à interrupção da prescrição, a Lei 9.873/1999 contempla uma variedade de causas e autonomia entre elas, sendo possível a multiplicidade de interrupções. Nesse sentido, a prescrição se interrompe "I - pela notificação ou citação do indiciado ou acusado, inclusive por meio de edital" e "II - por qualquer ato inequívoco, que importe apuração do fato" (art. 2º) . Na hipótese ora sob exame, os marcos interruptivos já descritos no parágrafo 10 deste voto demonstram que não se operou a prescrição, uma vez que em nenhum intervalo de tempo entre eles foi superado o prazo quinquenal.
24.	A atuação do TCU, portanto, não se encontra inviabilizada, pois não se verificou a prescrição segundo os critérios do Acórdão 1441/2016-TCU-Plenário e do regime da Lei 9.873/1999.
25.	Urge registrar que, até o momento, não foi exarada, pelo Supremo Tribunal Federal (STF) , decisão com repercussão geral acerca da prescrição da pretensão ressarcitória em processos de controle externo. Embora a questão debatida pelo RE 636.886/AL (tema 899 da repercussão geral) trate da fase posterior à formação do título executivo, o TCU iniciou discussões sobre as premissas da prescritibilidade e eventual mudança de entendimento no TC Processo 000.006/2017-3, tendo em vista recente evolução jurisprudencial no STF. 
26.	No entanto, na sessão plenária de 9/3/2022, quando da retomada do julgamento do aludido processo, em virtude de pedido de vista de vários ministros, foi prolatado o Acórdão 459/2022-TCU-Plenário (redator Ministro Walton Alencar Rodrigues) , no qual esta Corte entendeu por bem não apreciar o mérito da questão naquela oportunidade e decidiu expedir comando à Segecex para a formação de grupo técnico de trabalho para que apresente projeto de ato normativo disciplinando "o tema da prescrição da pretensão ressarcitória e da prescrição da pretensão punitiva no âmbito do controle externo, tendo por base jurisprudência predominante do Supremo Tribunal Federal, adequando-a às especificidades das diversas formas de atuação do Tribunal de Contas da União".
27.	Desse modo, no âmbito deste Tribunal, está mantido, por ora, o posicionamento jurisprudencial atual, pela imprescritibilidade das condenações em débito e pela prescrição da pretensão punitiva no prazo de dez anos, conforme o art. 205 do Código Civil, até que o Plenário revisite a questão.
28.	Reitero, ademais, as considerações feitas pela Serur ao examinar a alegação de eventual ocorrência de prescrição intercorrente. Os autos indicam que a demora no julgamento foi causada pelo sr. Etivaldo Vadão Gomes, uma vez que, após juntada de documentos decorrentes da citação, o recorrente reiteradamente apresentou pedidos de adiamento de julgamento (peças 39, 48, 58 e 62) e de solicitação de realização de sustentação oral (peça 49) , além de apresentar, em 28/3/2017, novos elementos argumentativos sobre as irregularidades a ele imputadas (peça 50) .
29.	De fato, o Direito Administrativo homenageia a verdade material e, para tanto, recorre ao formalismo moderado, permitindo aos agentes arrolados no processo a juntada de novos elementos de defesa a qualquer momento, inclusive após o encerramento da fase de instrução. Como consequência natural da juntada de novos elementos de defesa, houve o atraso no julgamento do processo.
30.	Este Tribunal, por sua vez, não se manteve inerte, não cabendo a ele qualquer mora. Do contrário, os ora recorrentes poderiam ser beneficiados com a prescrição pelo fato de eles mesmos apresentarem documentos supostamente elisivos de suas responsabilidades, mas que visariam apenas a postergar a análise de mérito.
31.	Acerca do argumento de incompetência desta Corte de Contas para julgar contas de partidos políticos, reitero os termos da deliberação recorrida.
32.	Conforme constou do relatório que integrou o acórdão ora vergastado, com a edição da Lei 12.034/2009, o procedimento de julgamento das contas dos partidos políticos deixou de ter natureza administrativa e passou a constituir um processo judicial, com curso exclusivo no âmbito dos órgãos da justiça eleitoral. Assim, a tomada de contas especial, de natureza administrativa, deixou de integrar o rito obrigatório para a recomposição do fundo partidário em casos de aplicação irregular ou de desvio dos recursos no âmbito do processamento das prestações de contas das agremiações partidárias.
33.	Entretanto, a nova disciplina legal sobre a prestação de contas dos partidos políticos não suprimiu desta Corte de Contas sua competência constitucional para apurar eventuais danos aos cofres do fundo partidário. O que se deu foi que os órgãos da justiça eleitoral passaram a não mais serem obrigados a instaurar tomadas de contas especial e a remetê-las à apreciação deste Tribunal. Contudo, diante do conhecimento de qualquer irregularidade, esta Corte, mediante iniciativa fiscalizatória própria ou em razão de denúncia ou representação, não está impedida de instaurar processo de tomada de contas especial para a recomposição dos cofres públicos.
34.	Assim, o fato de o julgamento das contas partidárias ter assumido caráter jurisdicional não altera o poder-dever constitucional de o TCU julgar tomadas de contas especiais relativas ao uso de recursos públicos por parte dos órgãos partidários, bem como não vincula ou impede eventual julgamento de contas por esta Corte. 
35.	Sobre esse tema, mostra-se oportuno salientar que a Consultoria Jurídica deste Tribunal (Conjur) também possui o entendimento de que, em função da independência das instâncias judicial e administrativa, o julgamento de contas partidárias feito pela Justiça Eleitoral não é capaz de vincular ou impedir o julgamento de contas acerca da aplicação dos correspondentes recursos federais feito pelo TCU.
36.	Refuto, igualmente, as alegações dos recorrentes de que, como as prestações de contas mais recentes já não são mais encaminhadas a este Tribunal, o prosseguimento do presente feito se traduziria em situação de assimetria entre partidos e de desequilíbrio no processo político eleitoral.
37.	Como é sabido, a competência desta Corte de Contas para julgar as contas dos administradores de bens e valores públicos e daqueles que derem causa a irregularidade de que resulte prejuízo ao Erário possui matiz constitucional (art. 71, inciso II, da Constituição Federal) .
38.	Além disso, o art. 1º, inciso I, da Lei 8.443/1992 também atribui a este Tribunal a competência para apreciar a responsabilidade dos administradores públicos que gerenciam recursos públicos federais. Conforme o art. 17, § 3º, da Constituição Federal, os partidos políticos têm direito a recursos do fundo partidário e acesso gratuito ao rádio e à televisão, na forma da lei. Por sua vez, o fundo partidário, disciplinado pela Lei 9.096/1995, é composto de recursos privados (doações) e de recursos públicos, originados, principalmente, de dotações orçamentárias da União.
39.	Ademais, cabe lembrar que a instauração de tomada de contas especial pelo TCU, a partir de medidas fiscalizatórias, possui previsão expressa na Lei 8.443/1992.
V.2 - Do exame de mérito
40.	No que toca ao mérito do presente feito, melhor sorte não socorre aos recorrentes.
41.	O argumento de suposta regularidade das contas não merece prosperar, pois não se fez acompanhar de elementos probatórios suficientes para elidir as ocorrências que fundamentaram a condenação dos responsáveis.
42.	Consoante já mencionado, as irregularidades detectadas dizem respeito a despesas indevidas realizadas com lanches e refeições, com material de consumo, com gasto com pessoal acima do limite percentual do art. 44 da Lei 9.096/1995 e, por fim, com a captação irregular de recursos da Fundação Milton Campos, contrariando a vedação prevista no art. 44, inciso IV, da Lei 9.096/1995.
43.	Todavia, os recorrentes limitaram-se a tecer argumentos sobre a natureza jurídica privada da Fundação Milton Campos, o que conduziria à legalidade da operação. Porém, como pertinentemente alvitrou a Serur, "o fato de a Fundação Milton Campos ser uma associação privada não regulariza a transferência de recursos ao Partido Progressista. Vale lembrar que a referida fundação recebe recursos oriundos do fundo partidário, conforme preconiza o art. 5 do seu estatuto. No mais, à época dos fatos, era vedada a transferência pelas fundações dos valores do fundo partidário aos partidos políticos, conforme dispunha o inciso II do art. 31 da Lei 9.096/1995".
44.	A esse respeito, cumpre destacar que houve o recebimento irregular de recursos da Fundação Milton Campos, no valor histórico de R$ 90.000,00, embora tal transferência fosse vedada pelo inciso III do art. 31 da Lei 9.096/1995, reiterado pelo caput do art. 5º da Resolução TSE 21.841/2004:
	"Art. 5º O partido político não pode receber, direta ou indiretamente, sob qualquer forma ou pretexto, contribuição ou auxílio pecuniário ou estimável em dinheiro, inclusive por meio de publicidade de qualquer espécie, procedente de: [...]
	III - autarquias, empresas públicas ou concessionárias de serviços públicos, sociedades de economia mista e fundações instituídas em virtude de lei e para cujos recursos concorram órgãos ou entidades governamentais; [...]"
45.	Esse entendimento, aliás, foi endossado pela 2ª Promotoria de Justiça de Fundações e Entidades de Interesse Social, responsável pela fiscalização da fundação em questão. Por meio do Parecer 30/2004, a citada promotoria concluiu que "é vedada a transferência, pelas fundações, dos valores do fundo partidário aos partidos políticos, uma vez que estes já dispõem de percentual de até oitenta por cento dos recursos do fundo para aplicar em suas atividades, que são diversas das atividades a serem desempenhadas pelas fundações" (peça 6, p. 162-181) .
46.	Cabe ressaltar que este Tribunal possui remansosa jurisprudência acerca da responsabilização dos presidentes de agremiações partidárias e seus tesoureiros sobre os recursos do fundo partidário, cabendo citar, a título de exemplo, os Acórdão 2705/2017-TCU-Segunda Câmara, 5.955/2014-2ª Câmara, 3.778/2012-2ª Câmara, 8.881/2011-1ª Câmara, 1.746/2010-1ª Câmara, 5.678/2009-1ª Câmara e 217/2007-Plenário, dentre outros.
47.	A outra despesa de maior vulto impugnada no presente feito refere-se ao descumprimento do disposto no art. 44, inciso I, da Lei 9.096/1995, uma vez que o Partido Progressista gastou, com despesa de pessoal, o valor de R$ 78.308,39 dos recursos recebidos do fundo partidário, representando 32,62% do montante total auferido desta origem. Houve a extrapolação em R$ 30.308,39 do limite permitido.
48.	Segundo observou a Serur, apesar de, atualmente, o art. 44 da Lei 9.096/1995 permitir o pagamento de pessoal no limite máximo de 50% do total de recursos oriundos do fundo, essa possibilidade decorreu de alterações trazidas pela Lei 12.034/2009. Essa tomada de contas especial, contudo, refere-se ao exercício de 2004, quando estava vigente a redação anterior da lei, a qual estabelecia o limite máximo de 20% do total recebido.
49.	Especificamente quanto à extrapolação do limite com despesas de pessoal permitido pelas normas do fundo partidário, não desconheço que esta Corte de Contas possui decisões no sentido de que tal irregularidade não constituiria débito, apesar de caracterizar grave infração à norma legal, notadamente ao art. 44, inciso I, da Lei 9.096/1995, o que ensejaria apenas a aplicação aos responsáveis da multa prevista no art. 58, inciso II, da Lei 8.443/1992. Como exemplo, vale mencionar os Acórdãos 10.639/2015 e 4.080/2008, ambos da 2ª Câmara.
50.	Ocorre que, nos casos acima citados, observou-se que a extrapolação do limite de gastos com pessoal não estava associada a outras irregularidades. Situações agravadas por outras ocorrências irregulares - como a hipótese versada nos presentes autos -, por outro lado, ensejaram a imputação de débito, a exemplo do contexto em que não houve abertura da conta específica, não foi utilizado o plano de contas definido em lei e sequer foi possível aferir o percentual gasto com pessoal (vide Acórdão 1305/2008-TCU-Segunda Câmara) .
51.	Por fim, quanto à pena de multa, cumpre destacar que, identificada a irregularidade, o relator formula proposta balizada em análise que considera, dentre outros aspectos, a natureza da irregularidade e a conformidade entre a atuação do responsável em face do comportamento que lhe é determinado pela lei. A dosimetria na aplicação de sanções por parte do TCU é procedimento dotado de certa discricionariedade, inexistindo dosimetria objetiva da multa, comum à aplicação de normas do Direito Penal, por exemplo, nem rol de agravantes/atenuantes legalmente reconhecido (vide Acórdão 1137/2019-TCU-Primeira Câmara, 123/2014-Plenário, 6.585/2009-2ª Câmara, 557/2006-Plenário, dentre outros) .
52.	A multa aplicada aos recorrentes teve como fundamento o art. 57 da Lei 8.443/1992, sendo que, quando o responsável é julgado em débito, pode este Tribunal aplicar-lhe multa de até 100% do valor atualizado do dano causado ao Erário, conforme estabelecido no art. 267 do RITCU. A multa de R$ 150.000,00 parece-me, pois, razoável, uma vez que correspondeu a, aproximadamente, 50% do valor atualizado do prejuízo apurado.
VI
53.	O presente processo foi levado a julgamento na sessão da 1ª Câmara de 19/4/2022, e, após a realização de sustentação oral em nome do sr. Etivaldo Vadão Gomes, optei por excluir o processo de pauta para melhor examinar dois argumentos expostos pela advogada do recorrente.
VI.1
54.	O primeiro deles referiu-se ao fato de que o convênio firmado com a Fundação Milton Campos teria sido celebrado quatro meses antes (26/3/2004) da entrada em vigor da Resolução TSE 21.841/2004 (11/8/2004) , que disciplinava a prestação de contas dos partidos políticos e a tomada de contas especial. 
55.	A referida resolução assim dispunha:
	"Art. 5º. O partido político não pode receber, direta ou indiretamente, sob qualquer forma ou pretexto, contribuição ou auxílio pecuniário ou estimável em dinheiro, inclusive por meio de publicidade de qualquer espécie, procedente de (Lei nº 9.096/95, art. 31, incisos I a IV) : [...]
	III - autarquias, empresas públicas ou concessionárias de serviços públicos, sociedades de economia mista e fundações instituídas em virtude de lei e para cujos recursos concorram órgãos ou entidades governamentais; [...]"
56.	Assim, para a defesa, como a edição da resolução foi posterior, não existia qualquer vedação para o recebimento dos recursos à época, razão pela qual a operação em comento não deve ser considerada irregular.
57.	Ocorre que, diferentemente do que pretende fazer crer o recorrente, a proibição da transferência de recursos da fundação para o partido não surgiu com a publicação da Resolução TSE 21.841/2004.
58.	Esse argumento, aliás, apresentado desde o oferecimento das alegações de defesa, tem sido reiteradamente refutado no âmbito deste Tribunal. E foi rejeitado, também, pelo TRE/SP ao reprovar as contas do PP/SP (peça 7, p. 10-13, 69-85 e 105-108) .
59.	A transferência de recursos já era uma prática vedada pelos incisos I a IV do art. 31 da Lei 9.096/1995, a qual foi mencionada, inclusive, no caput do art. 5º da Resolução TSE 21.841/2004 conforme transcrito acima.
60.	Vejamos o que dizia a Lei 9.096/1995 (redação vigente à época) : 
	"Art. 31. É vedado ao partido receber, direta ou indiretamente, sob qualquer forma ou pretexto, contribuição ou auxílio pecuniário ou estimável em dinheiro, inclusive através de publicidade de qualquer espécie, procedente de:
	I - entidade ou governo estrangeiros;
	II - autoridade ou órgãos públicos, ressalvadas as dotações referidas no art. 38;
	III - autarquias, empresas públicas ou concessionárias de serviços públicos, sociedades de economia mista e fundações instituídas em virtude de lei e para cujos recursos concorram órgãos ou entidades governamentais;
	IV - entidade de classe ou sindical."
61.	Ademais, no momento em que foi feita a transferência de recursos da Fundação Milton Campos para o PP/SP (foram três transferências de R$ 30.000,00 cada, efetuadas em 31/3/2004, 2/6/2004 e 6/7/2004) , a proibição já constava de entendimento corroborado pela 2ª Promotoria de Justiça de Fundações e Entidades de Interesse Social, responsável pela fiscalização da fundação em questão.
62.	À peça 6, p. 162-181, destes autos consta o Parecer 30/2004, exarado pela citada Promotoria em 18/2/2004, em resposta a consulta formulada pela própria Fundação Milton Campos, por meio da qual solicitava "orientação desta promotoria relativamente à aplicação de recursos recebidos pelas fundações dos partidos políticos oriundos do fundo partidário, previsto na Lei 9.096, 19 de setembro de 1995, bem como em relação aos procedimentos que devem ser adotados pelas fundações no que se refere aos recursos repassados pelas fundações aos Diretórios Regionais dos partidos em decorrência de convênios celebrados" (peça 6, p. 162) .
63.	Dentre as conclusões do dito Parecer, estava a seguinte:
	"[...] 5. é vedada a transferência pelas fundações dos valores do fundo partidário aos partidos políticos, uma vez que estes já dispõem de percentual de até oitenta por cento dos recursos do fundo para aplicar em suas atividades, que são diversas das atividades a serem desempenhadas pelas fundações; [...]"
64.	O entendimento acima foi corroborado pela Recomendação 44/2004, da 2ª Promotoria de Justiça de Fundações e Entidades de Interesse Social, datada de 12/3/2004 e expressamente dirigida ao então presidente da Fundação Milton Campos, sr. Jarbas Gonçalves Passarinho (peça 6, p. 182-184) .
65.	Logo, não há dúvidas de que, no momento em que as operações ora impugnadas foram efetivadas, já havia a clara proibição da transferência, pelas fundações, dos valores do fundo partidário aos partidos políticos.
VI.2
66.	O segundo ponto suscitado pela advogada disse respeito à alteração promovida pela Lei 12.034/2009 na Lei 9.096/1995, em especial à inclusão do § 6º no art. 37, que alterou o tratamento que passou a ser dado aos processos de prestação de contas dos partidos políticos no âmbito da Justiça Eleitoral. 
67.	A defesa do sr. Etivaldo Vadão Gomes argumentou, ainda, que, em 2015, com a edição da Lei 13.165/2015, novas alterações foram promovidas na Lei 9.096/1995, que passou então a prever que "a desaprovação das contas do partido implicará exclusivamente a sanção de devolução da importância apontada como irregular, acrescida de multa de até 20%" (art. 37, caput) . Ademais, segundo o § 2º do art. 37, essa penalidade "será aplicada exclusivamente à esfera partidária responsável pela irregularidade, não suspendendo o registro ou a anotação de seus órgãos de direção partidária nem tornando devedores ou inadimplentes os respectivos responsáveis partidários".
68.	Desse modo, o recorrente sustentou que o regime jurídico das contas partidárias atualmente vigente tornaria a presente tomada de contas especial absolutamente descabida.
69.	Além disso, foi mencionado o entendimento firmado pelo Plenário do TSE no julgamento da PC 37, que, em julgamento ocorrido em 23/09/2014, deliberou que o novo regime jurídico das prestações de contas (inclusive no que concerne ao prazo prescricional de cinco anos e quanto à natureza jurisdicional) deveria ser aplicado também aos processos em curso, relativos a prestações de contas de anos anteriores à nova disciplina legal.
70.	Novamente, destaca-se que esses argumentos já foram objeto de exame neste Tribunal na primeira fase desta tomada de contas especial.       
71.	Transcreve-se abaixo o art. 37 da Lei 9.096/1995, com a redação dada pela Lei 12.034/2009:
	"Art. 37. A falta de prestação de contas ou sua desaprovação total ou parcial implica a suspensão de novas cotas do Fundo Partidário e sujeita os responsáveis às penas da lei. [...]
	§ 6º O exame da prestação de contas dos órgãos partidários tem caráter jurisdicional."
72.	Consoante já dito, com essa mudança, todos os processos de prestação de contas envolvendo contas dos partidos políticos passaram a ter natureza jurisdicional e não mais administrativa. Assim, não se faz mais necessária a instauração, nesses casos, de uma tomada de contas especial e o seu respectivo envio ao Tribunal de Contas da União.
73. 	Apenas para fins de informação, cumpre registrar que, sob a égide das modificações introduzidas pelo § 6º do art. 37 da Lei 9.096/1995, foi publicada a Resolução TSE 23.432/2014, em substituição à citada Resolução TSE 21.841/2004, editada ainda à luz da natureza administrativa do julgamento de contas.
74.	Conforme os arts. 29 e 45 da nova Resolução TSE 23.432/2014, "o processo de prestação de contas partidárias tem caráter jurisdicional e se inicia com a apresentação ao órgão da Justiça Eleitoral competente [...]", competindo "[...] à Justiça Eleitoral decidir sobre a regularidade das contas partidárias, julgando: I - pela aprovação, quando elas estiverem regulares; II - pela aprovação com ressalvas, quando verificadas impropriedades de natureza formal, falhas ou ausências irrelevantes; III - pela desaprovação parcial, quando forem verificadas irregularidades cujo valor absoluto ou proporcional não comprometa a integralidade das contas; IV - pela desaprovação, quando [...]".
75.	Contudo, consoante já explicitado neste voto (parágrafos 32 a 39) , a nova disciplina legal sobre a prestação de contas dos partidos políticos não suprimiu desta Corte de Contas sua competência constitucional para apurar eventuais danos aos cofres do fundo partidário.
76.	Foi esse, inclusive, o entendimento adotado no Acórdão 427/2016-1ªCâmara (TC Processo 036.920/2012-6) , de relatoria do Ministro-Substituto Weder de Oliveira. 
77.	A competência do TCU para julgar as contas dos que utilizam recursos públicos federais é extraída da Constituição Federal e, como tal, não pode ser afastada por norma infraconstitucional. Além disso, outra premissa inafastável é a de que as instâncias judicial e administrativa são independentes.
78.	Sobre a independência de instâncias, vale destacar pronunciamento da Conjur deste Tribunal proferido no bojo do TC Processo 036.920/2012-6, no sentido de que essa independência "[...] é potencializada pelo fato de o julgamento de contas feito pela Justiça Eleitoral incidir precipuamente sobre o órgão partidário, conforme se depreende dos arts. 46, 47 e 62 da Resolução TSE 23.432/2014. Ou seja, sobre a pessoa jurídica. Já o julgamento de contas levado a efeito pelo TCU tem seu foco no gestor dos recursos públicos, inclusive com imposição de multas. Além disso - e em parte em função disso - as consequências do julgamento administrativo feito pelo TCU e do judicial concretizado pela Justiça Eleitoral não são coincidentes [...]. O próprio título executivo eventualmente oriundo desses julgamentos, mesmo que se cuide das mesmas circunstâncias fáticas e dos mesmos valores envolvidos, provavelmente terá devedores distintos: um será título executivo extrajudicial cujo devedor é o gestor; o outro, título judicial cujo devedor é o órgão partidário. Nesse caso, eventual duplicidade de cobrança será resolvida no âmbito do processo de execução".
79.	No presente processo, o representante do MP/TCU destacou a coerência desse posicionamento, "[...] pois estamos a tratar da fiscalização de recursos públicos latu sensu e, independente da atuação da Justiça Eleitoral, qualquer irregularidade de que se tenha conhecimento na gestão desses recursos públicos o TCU pode, por iniciativa própria ou em razão de denúncias ou representações, instaurar processos de tomadas de contas especiais tendentes à reparação dos danos eventualmente identificados".
80.	Forçoso, pois, reconhecer as diferentes consequências para os atos considerados irregulares ou ilícitos por parte da Justiça Eleitoral na gestão dos recursos do fundo partidário. Quando identificadas falhas graves que prejudiquem a regularidade e a confiabilidade financeira das contas partidárias, a Justiça Eleitoral aplicará a sanção de suspensão das cotas do fundo partidário, sanção que está sujeita à prescrição quinquenal (art. 37, § 3º, da Lei 9.906/1995) . Por outro lado, o dever de reparar o dano identificado pela aplicação irregular/ilícita de recursos do fundo partidário é obrigatório, já que tal questão não está sujeita à prescrição e encontra-se inserida dentre as competências de ordem constitucional do TCU.
81.	Por conseguinte, considero que, em função da independência das instâncias judicial e administrativa, o julgamento de contas partidárias feito pela Justiça Eleitoral não é capaz de vincular ou impedir o julgamento de contas acerca da aplicação dos correspondentes recursos federais feito por esta Corte.
82.	Considerando, portanto, que os argumentos apresentados pelos recorrentes não lograram afastar as irregularidades identificadas pelo Tribunal ao tempo da deliberação ora vergastada, julgo que os recursos não devem ser providos. 
	Ante o exposto, voto por que seja adotado o acórdão que submeto à deliberação desta Primeira Câmara. 
              TCU, Sala de Sessões Ministro Luciano Brandão Alves de Souza, em 5 de julho de 2022.
BENJAMIN ZYMLER 
Relator